【裁判字號】    97,台上,1049
【裁判日期】    970313
【裁判案由】    妨害性自主
【裁判全文】
最高法院刑事判決            九十七年度台上字第一０四九號
上  訴  人  甲○○
選任辯護人  金學坪律師
上列上訴人因妨害性自主案件，不服臺灣高等法院中華民國九十
三年八月二十七日第二審判決（九十三年度上訴字第七六四號，
起訴案號：臺灣臺北地方法院檢察署九十二年度偵字第六九二０
號），提起上訴，本院判決如下：
    主  文
原判決撤銷，發回臺灣高等法院。
    理  由
本件原判決維持第一審論處上訴人甲○○對於女子以其他違反其
意願之方法而為性交，而有以藥劑犯之之情形罪刑（處有期徒刑
八年），駁回上訴人在第二審之上訴；固非無見。
惟查：一、現行刑事訴訟制度採行改良式當事人進行主義，有關
訴訟程序之進行，以當事人間之攻擊、防禦為主軸，法院不立於
絕對主導之地位。為避免法官在調查證據以前，即對被告形成先
入為主之偏見及因被告之自白而為有罪之預斷，並符合無罪推定
原則之理念，刑事訴訟法第二百八十八條第三項規定，除簡式審
判程序外，審判長就被告被訴事實為訊問者，應於調查證據程序
之最後行之。又為使審判程序集中進行，同法第二百七十三條第
一項明定法院得於第一次審判期日前，傳喚被告或其代理人，並
通知檢察官、辯護人、輔佐人到庭，行準備程序，處理同條項所
列各款及同法第二百七十四條、第二百七十六條至第二百七十八
條等規定之事項。故準備程序處理之事項，原則上僅限於訴訟資
料之聚集及彙整，旨在使審判程序密集而順暢之進行預作準備，
不得因此而取代審判期日應踐行之直接調查證據程序。又調查證
據乃刑事審判程序之核心，改良式當事人進行主義之精神所在；
關於證人、鑑定人之調查、詰問，尤為當事人間攻擊、防禦最重
要之法庭活動，亦為法院形成心證之所繫，除依刑事訴訟法第二
百七十六條第一項規定，法院預料證人不能於審判期日到場之情
形者外，不得於準備程序訊問證人，致使審判程序空洞化，破壞
直接審理原則與言詞審理原則。上開規定為第二審之審判程序所
準用。依卷內資料，原審於民國九十三年四月一日、同月十二日
、同月二十六日先後三次由受命法官行準備程序，並傳喚上訴人
、告訴人Ａ女（姓名年籍詳卷）、證人江麗容、張嘉育等人，就
案發當時之情形，及案發後上訴人父母與告訴人家屬協商和解之
過程為調查（原審卷第二十五頁至第三十二頁、第五十九頁至第
七十二頁、第九十頁至第九十七頁），而於審判期日未再傳喚告
訴人及上開證人到庭調查，僅由審判長以「提示筆錄並告以要旨
」之方式進行調查（原審卷第一六一頁至第一六三頁），即予審
結，其所踐行之訴訟程序難謂於法無違。二、原判決於理由欄一
、(二)４(2)說明：「告訴人與被告在該賓館房間內待上二個多小時
，而依告訴人所述，於進入房間後……約五至十分鐘，即遭被告
以乙醚迷昏，醒來時……大約十二時五十分左右……告訴人於遭
迷昏而為性交後醒來，確在賓館房間內有相當一段時間……且事
後是由被告騎機車送告訴人回家……於告訴人醒來時，因感到身
體不適，被告出去買水，獨留告訴人在房間內，告訴人稱雖想趁
機離開，但全身沒有力氣，且找不到衣服、皮包，衡諸告訴人遭
乙醚迷昏，故醒來時身體無力，一時之間未翻到自己之衣物，於
身心不適之狀態下未想及如何應變，而未以他法求救，亦無何違
常可言……況告訴人與被告原為男女朋友，雖已協議分手，但告
訴人內心仍有顧念，亦屬一般情理，此由告訴人非於事發之後即
刻報警究辦，而是事後發現遭被告拍攝裸照才提出告訴，可見當
時內心仍於羞惡與情感中掙扎，故事發之後仍由被告載送回家，
亦不得據以反推未遭被告性侵害」；因而為不利上訴人之認定（
原判決正本第十二頁至第十三頁）。但依卷內資料，告訴人於警
詢供稱：「我趁他出去，拼命起床穿好衣服想離開，但我找不到
我的皮包（他將我的皮包帶出去，以防我跑掉）」等語，於偵查
中供稱：「我本想趁機離開，但發現我皮包被他拿走，我只好等
他回來」等語；於第一審審理中供稱：「我起來後全身沒有力氣
，而且他把我的內衣褲、衣服、錢包都拿走，我無法離開」等語
（偵查卷第八頁至第九頁、第一二一頁，第一審卷第一二六頁）
。告訴人就其醒來後，何以未能自行離開，前後供述並非一致，
上訴人於原審據以辯稱：「二人係合意發生性關係，上訴人尚為
告訴人按摩，告訴人並談及其工作不如意等，上訴人並予安慰，
再以機車送告訴人回家，如告訴人係被強制性交，何以願由上訴
人陪同聊天，並送其回家，願與告訴人對質」等語（原審卷第一
七八頁至第一七九頁）；實情如何？原判決就告訴人供述不一，
未詳為說明其取捨，且就上訴人請求對質，究有無必要，未置一
詞，遽行判決，自有違誤。三、原判決於理由欄一、(二)３說明：
「上開裸照係告訴人躺在床上，但存入告訴人電子郵件信箱之照
片是頭在上還是腳在上，由警詢時照片無從判斷（警詢時警方將
照片置為頭在上而腳在下之方向）。然觀諸證人……陳議雄於原
審（指第一審）證稱：『（你有無看過那張照片？）沒有』、『
（你知道照片的內容大概是什麼？）林茂林當時有說是一個女孩
子，不是從正面照，可能是側面還是從下往上，沒有辦法證明是
被害人，只有手上有戴一些東西，林茂林的意思是希望不要傷害
小孩子』，即指出該照片是『從下往上』。而經原審勘驗告訴人
下載於光碟之照片，照片中告訴人是倒過來的，亦即告訴人之腳
在上而頭在下，亦即證人陳議雄所稱之『從下往上』。然告訴人
於原審九十二年九月八日勘驗上開光碟之前，從未給被告看過上
開光碟，則如該照片非被告存入，被告為何早在九十一年十二月
二十三日前即已知該信箱內之照片為告訴人腳在上而頭在下？而
向其父說該照片上開情形，並據其父告知陳議雄」；因認上訴人
強拍告訴人裸照並存入告訴人之電子信箱（原判決正本第十頁至
第十一頁）。但證人陳議雄之上開證言，其中之「可能係從『側
面』還是『從下往上』」部分，其真意為何？如何認其所謂「從
下往上」即指照片中之人係頭上腳下？原判決未予究明，復未說
明其認定之理由，遽為不利上訴人之認定，亦有違誤。綜上，應
認原判決有撤銷發回之原因。
據上論結，應依刑事訴訟法第三百九十七條、第四百零一條，判
決如主文。
中    華    民    國  九十七  年    三    月   十三   日
                      最高法院刑事第九庭
                          審判長法官  林  永  茂
                                法官  吳  昆  仁
                                法官  蘇  振  堂
                                法官  蕭  仰  歸
                                法官  何  菁  莪
      本件正本證明與原本無異
                                      書  記  官
中    華    民    國  九十七  年    三    月   二十   日
                                                      Ｅ


司法院資訊處製作；財團法人民間司法改革基金會備份。
